【裁判字號】    89,上更(一),26
【裁判日期】    900424
【裁判案由】    過失致死
【裁判全文】
臺灣高等法院花蓮分院刑事判決                  八十九年度上更(一)字第二六號
    上訴人即被告  林財政
    選任  辯護人  郭重鑾
右列上訴人即被告因過失致死案件，不服臺灣臺東地方法院八十六年度訴字第四七號
中華民國八十六年四月廿四日第一審判決（起訴案號：臺灣臺東地方法院檢察署八十
五年度偵字第二八０四號），提起上訴，經最高法院發回，本院判決如左：
    主  文
原判決關於林財政部分撤銷。
林財政從事業務之人，因業務上之過失致人於死，處有期徒刑陸月，如易科罰金以參
佰元折算壹日。
    事  實
一、林財政為前台灣省立台東醫院（現改制為行政院衛生署台東醫院）特約醫師（即
    非專任醫師，僅按手術論件計酬），朱麗美、周珍如、高雅英則為該院之護理人
    員（以上三人均經判決有罪確定），均為從事業務之人。林財政於民國（下同）
    八十四年九月一日上午十一時二十分許，在前開醫院為患有兩側手掌多汗症之病
    患莊曜鴻進行兩側腋下內視鏡第二、三交感神經燒灼術。其對於莊曜鴻具有保護
    義務，即有採取必要措施，以防止莊曜鴻發生死亡結果之注意義務。然於前開手
    術中，燒灼到莊曜鴻之左側第二肋間動脈，造成左側胸腔內有出血現象，當時林
    財政本應注意動脈內血液之衝激力甚強，止血後極有可能衝破燒痂或因呼吸產生
    摩擦擦破燒痂，而再度出血，且胸腔內出血不易察覺，應採取各種防範措施以避
    免莊曜鴻上開傷口再度出血而造成生命危險。詎林財政疏未注意應採取防範措施
    ，而未於手術後置留胸管，用以觀察是否仍有出血現象，俾以及早發現治療；復
    未特別告知及督促負責照顧之護理人員應加警覺，隨時注意莊曜鴻有再度出血之
    可能，以及早採取應變措施。前開手術於同日中午十二時三十分許完成，莊曜鴻
    於下午一時零五分許經送回外科病房。是時起至同日下午四時許止，及自下午四
    時許至當晚十二時許止，分別由護理人員朱麗美（是日上午八時起至下午四時止
    之Ｃ組）及周珍如（同日下午四時起至十二時止之正班）、高雅英（同日下午四
    時起至十二時止之副班，負有協助周珍如照料病人之義務）負責照料，渠三人亦
    有採取防範措施，避免莊曜鴻發生死亡結果之注意義務。渠等應注意莊曜鴻係甫
    經全身麻醉手術完畢之病人，其身體狀況十分虛弱，應採取一切措施，嚴密觀察
    注意莊曜鴻神智是否清醒、有無嘔吐、臉色是否蒼白及血壓、脈搏、呼吸、體溫
    等生命跡象（vital signs）是否異常，以儘速告知林財政或其他值班醫師前往
    瞭解有無異樣，俾即時發現處理。而依當時莊曜鴻於當日下午一時零五分許，離
    開手術房（及恢復室）返回外科病房時即表示胸痛，爾後莊曜鴻之姊莊淑惠並一
    再反應莊曜鴻有胸悶、臉色蒼白現象，渠等竟均疏未注意嚴密觀察莊曜鴻之術後
    狀況。迨同日下午六時二十分許，莊曜鴻呼吸急促、下腹痛、傷口滲血、臉色蒼
    白、手腳冰冷，經測量血壓為六○＼四○mmHg時，周珍如始通知林財政至院，做
    緊急胸部Ｘ光檢查，嗣發現莊曜鴻胸內積血，林財政遂進行靜脈注射、輸血、插
    胸管導出積血、施行氣管內置管術、心肺復甦術及再度開胸手術，惟莊曜鴻仍因
    救治時機延誤，回天乏術，於翌（二）日凌晨二時三十分許不治死亡。
二、案經台灣台東地方法院檢察署檢察官自動檢舉偵查起訴。
    理      由
一、訊之上訴人即被告（以下簡稱被告）林財政坦承為上開醫院特約醫師並有於右揭
    時、地從事前開手術，嗣莊曜鴻因出血量過多，不治死亡之事實；惟矢口否認有
    何過失致死犯行；辯稱：伊係右揭醫院之特約醫師，手術完畢後返回病房療養之
    病患，應由住院醫師或其他值日醫師與護理人員負責照料，無須特別交代，該院
    護理人員自同日下午一時零五分許被害人莊曜鴻送回外科病房時起，未善盡照顧
    病人職責，未能每小時量取血壓乙次，以及早發現病人身體狀況是否異常，直至
    同日下午六時二十分許病情急劇惡化後，始量血壓並通知伊，伊一接獲消息立即
    趕至醫院，並親自帶同莊曜鴻照取Ｘ光，並進行各種急救措施，惟早已誤失救治
    時機，而急救無效，本案純係該院住院醫師或其他值日醫師與護理人員疏於觀察
    照顧所致，伊無何過失可言云云。經查：
（一）被害人莊曜鴻係因胸部左側第二肋間動脈破裂合併胸內出血，導致出血性休克
      ，因而於手術後翌日凌晨二時卅分許不治死亡之事實，業經台灣台東地方法院
      檢察署檢察官督同法醫師顏國順相驗並解剖明確，有勘驗筆錄、複驗筆錄、相
      驗屍體證明書、驗斷書、解剖報告及照片數張附卷可稽（詳相驗卷第廿一頁至
      四十頁）。
（二）被告林財政上開手術時曾燒灼到被害人莊曜鴻左側第二肋間動脈，雖經止血，
      惟因血液流動力很強，再度出血之機會很高；如係謹慎週全之醫師，於手術完
      成後即應下醫囑，以督促護理人員密切注意，縱醫師於手術完成後離開醫院，
      仍應時刻與護理人員保持連繫，以瞭解病人狀況等情，此業經法醫師顏國順在
      原審證述甚詳（詳原審卷第六十四、六十六頁）。被告林財政未於手術後置留
      胸管，且於手術完成後即離開醫院，並未下醫囑告知值班護士手術中曾燒灼到
      病人動脈，或打電話詢問護士病人之身體狀況，督促護士特別注意，直至當日
      下午六時廿分許始因被告周珍如之通知返院，已據其坦承在卷（詳相驗卷第十
      五頁反面、本院八十六年十月二日訊問筆錄）。而自莊曜鴻於當日下午一時零
      五分許被送回病房後莊曜鴻即有胸悶問題（詳相驗卷第十之一頁被告林財政供
      述），爾後證人即莊曜鴻之姊莊淑惠曾一再向護理人員反應，莊曜鴻有胸悶、
      意識臉色蒼白等現象，均未獲置理，甚至於同日下午五時二十分許莊曜鴻吐出
      黃水，仍未立即處理且稱係正常現象等情，有莊淑惠之陳述可憑（詳相驗卷第
      十八頁、第六十頁、第六十三頁、第七十三頁、本院前審卷八十六年九月四日
      訊問筆錄）。遲至同日下午六時二十分許，莊曜鴻呼吸急促、下腹痛、傷口滲
      血、臉色蒼白、手腳冰冷，被告周珍如始測量血壓，發現為六○＼四○mmHg
      時，才通知被告林財政到院等情，迭據證人莊淑惠指證在卷，核與被告林財政
      供述之情節相符。而自當日下午一時零五分許莊曜鴻送回病房時起至六時二十
      分許莊曜鴻之病情發生急遽變化為止，其間除護士朱麗美於莊曜鴻返回病房時
      ，曾量取一次血壓外，護理紀錄一片空白（同日下午三時五十五分許該次血壓
      係由護生周美英代量），有卷附護理紀錄可查。又被告林財政亦陳稱：伊有逾
      二百次施行手汗症手術經驗，以前均未曾出現過問題，手術中燒灼到動脈之機
      率僅約百分之一，伊未曾想過莊曜鴻之傷口會再度出血云云；惟其既係專業醫
      師，自應注意燒灼到肋間動脈，容易再度出血，引發危險，乃竟於手術發生上
      開問題後，未於手術後置留胸管，用以觀察是否仍有出血現象，俾以及早發現
      治療，復未下任何醫囑，促使護理人員密切注意，而逕行離去，足見其於手術
      後之善後處理，為有疏失。本件醫療糾紛經送行政院衛生署醫事審議委員會鑑
      定結果亦認係醫師及護士之疏忽，才導致延遲診斷與治療，此有該署八十五年
      四月一日衛署醫字第八五○一八二七八號函所附鑑定意見書附於偵查卷可參。
      雖鑑定人即台南市立醫院副院長甲○○所陳：依其經驗本件手術後置留胸管並
      無需要，主要是護理人員回報資料不確實，影響醫師判斷，除此之外醫師本身
      並無疏失等語；然本院認被告林財政如在本件手術後置留胸管，護理人員必能
      及早發現莊曜鴻內出血狀況，而能及早救治以避免其死亡，故上開鑑定人之意
      見，尚難為被告林財政有利之認定，附此敘明。
（三）又八十四年九月一日下午五時二十分許莊曜鴻即已吐黃水，至六時二十分許，
      呼吸急促、下腹痛、傷口滲血、臉色蒼白、手腳冰冷，經測量血壓為六○＼四
      ○mmHg，已如前述，且於同日下午七時三十分許在左側胸腔內插入胸管，導出
      高達一千五百ＣＣ之積血，積血排出後，莊曜鴻立即呈休克狀態等節，亦經被
      告林財政供明在卷；足徵當日下午六時二十分許，莊曜鴻之病情已嚴重惡化，
      縱經相當救治已難挽救生命，灼然甚明。而按主治之特約醫師接獲病人病情發
      生急劇變化之通知，往往事起倉促，而急救有賴於醫療設備、人員及時間、空
      間等各種條件之充份配合，並須考量病人之身體狀況而定應採行之急救方法，
      因此其過程難免粗糙，不可能毫無瑕疵，所採取之急救方法亦難期其至為周全
      ；是以，急救過程有無疏失，應以急救醫師於急促之時間、空間，欠缺人力、
      物力之窘境下，是否已採取相當措施而定，對於急救過程及所採方法並非精確
      、妥適乙節，不應苛責，至屬當然。被告林財政於當日下午六時二十分許接獲
      護士周珍如之通知，立即趕至醫院，並親自推送莊曜鴻照取Ｘ光，結果發現胸
      內積血，即囑咐護士給予靜脈點滴補充水分及準備輸血後返家，約三十分鐘後
      ，以電話與護士聯絡詢問病況，護士告知血壓仍未上升，同時病人表示胸很悶
      ，被告林財政立即再回醫院，七時許開始輸血，七時三十分許在左側胸腔內插
      入胸管，導出高達一千五百ＣＣ之積血，積血排出後，病患立即呈休克狀態，
      緊接著開始急救，繼續輸血，施行氣管內置管術和心肺復甦術，至同日下午十
      時許進行開胸手術結紮出血之第二肋間動脈等情，已據被告林財政陳明，核與
      周珍如陳述情節相符，並有護理紀錄乙件在卷可憑。堪認被告林財政於同日下
      午六時二十分許至院後即開始積極救治莊曜鴻，並採取相當之急救措施。雖被
      告林財政於下午六時廿分許返院，待莊曜鴻照完Ｘ光後雖又一度離開，未在院
      緊盯莊曜鴻病情，然此時其返家前確已下醫囑，要求護士準備代用血漿（紅血
      球濃縮液）輸血，在等待輸血期間，則注射綜和性電解質輸液及葡萄糖加維他
      命，有前揭護理紀錄可查。揆諸前開說明，自難認被告林財政自當日下午六時
      二十分許迄於翌日凌晨二時三十分許莊曜鴻不治死亡時止之急救過程及所採急
      救措施，有何疏失。行政院國軍退除役官兵輔導委員會台北榮民總醫院鑑定意
      見第一項內容，應是護理人員之疏失；鑑定意見第二項內容與鑑定人即台南市
      立醫院副院長甲○○之見解不一，容有爭議，尚難遽採，併此敘明。
（四）被告林財政係為莊曜鴻實施前開手術之醫師，業據其供明在卷，其為從事業務
      之人，對於莊曜鴻具有保護義務，即對莊曜鴻有採取必要措施，以避免莊曜鴻
      發生死亡結果之注意義務，灼然至明。再臺灣省立醫院、療養院特約醫師聘請
      要點中並未規範特約醫師為病患手術僅限於手術房內之工作，亦無手術完畢後
      是否即需由醫院內之住院醫師處理並照顧病患，如住院醫師無法處理時，始通
      知特約醫師之規範，此有前臺灣省政府衛生處八十六年十月廿八日衛三字第八
      六００六二三六六號函附於本院前審卷（第八十七頁）可憑。堪認醫師對於其
      主治之病人，自受理該病人之請求診療時起迄於結束該病人之診療時止，對該
      病人之施行手術、治療等醫療全部過程，應負完全責任，此為醫療倫理所必需
      ；縱其間有相當時間係由護理人員協助醫師診療並加以照料，惟主治之特約醫
      師對負責照料之護理人員，亦負有指揮監督之權責，俾病人得到周全完整之醫
      療照顧，且病人係於接受醫療行為時，即當然享有上述週全完整照顧之權利，
      自不因主治醫師係特約醫師或專任醫師，其與醫院間對於醫療設備使用分配有
      所約定而有不同。又值班或其他院內之住院醫師對於其他醫師所負責病人之病
      情、體質、診療等具體情形，並非十分暸解，其所為性質上僅係一般性之診斷
      及處理，且值班或其他醫院內之住院醫師制度，係在填補主治之特約醫師一時
      無法到場之闕漏，使主治之特約醫師不在場時，其所施行醫療效果仍得以續
      ，並降低病人發生不測之風險，其制度目的係在保護病人，非謂主治之特約醫
      師所應負之完全責任可因之解免。再病人接受醫療期間，主治之持約醫師、負
      責照料之護理人員對之均具有保護義務，且醫師及護理人員對病人之保護係相
      輔相成，缺一不可。被告林財政如於手術後置留胸管並告知值班護理人員手術
      中曾燒灼到病人動脈，應注意傷口再度出血及胸內積血問題，或打電話詢問護
      理人員有關病人之身體狀況，以督促護理人員特別注意，護理人員勢將提高警
      戒，觀察莊曜鴻之身體有無異狀，即時通知被告林財政返院處理，如此必可避
      免莊曜鴻死亡。是被告林財政之過失行為與莊曜鴻之死亡結果間，具有相當因
      果關係，應屬明確，其尚不得因本件護理人員同有疏失，而解免其過失責任。
（五）綜上諸情以觀，被告林財政上開辯稱，並不足採。本件事證明確，被告林財政
      之犯行，堪以認定。
二、核被告林財政所為，係犯刑法第二百七十六條第二項之業務過失致人於死罪。原
    審予以論罪科刑，固非無見；惟原判決於事實欄未詳加認定被告林財政係前台灣
    省立台東醫院（現改制為行政院衛生署台東醫院）特約醫師，並非專任醫師，其
    對護理人員之指揮監督，自無法如專任醫師之就近便利，而為其過失程度輕重之
    審酌，稍有未洽。被告林財政上訴意旨否認本件醫療有過失，雖無足採，然原判
    決就被告林財政部分既有上述未當之處，仍應予撤銷改判。爰審酌醫事人員每日
    面對病人之生離死別，其工作性質具有高度之風險，工作壓力非常大；被告林財
    政身為醫師，莫不以救護病人為最高職志，獻身於醫療，救治人群，已長達二十
    餘年之久，對社會不無貢獻，偶因一時疏失，已足致終生悔恨，自不應其一時失
    誤而抹煞渠等過去對社會之付出與貢獻；又其為特約醫師對護理人員之指揮監督
    ，尚難與專任醫師論擬；且前開醫院事後已賠償莊曜鴻之父母乙○○、莊黃秀娥
    新台幣（下同）一百五十萬元，被告林財政事後並已獨力賠償乙○○、莊黃秀娥
    一百七十五萬元有和解書可參等一切情狀，量處被告林財政有期徒刑六月，並諭
    知易科罰金之折算標準（按刑法第四十一條已於九十年一月四日修正，同年月十
    日經總統公布施行，該條規定：「犯最重本刑為五年以下有期徒刑之刑之罪，而
    受六個月以下有期徒刑或拘役之宣告，因身體、教育、職業、家庭之關係或其他
    正當事由，執行顯有困難者，得以一元以上三元以下折算一日，易科罰金。但確
    因不執行所宣告之刑，難收矯正之效，或難以維持法秩序者，不在此限。」「併
    合處罰之數罪，均有前項情形，其應執行之刑逾六月者，亦同」。被告林財政所
    犯之罪，係五年以下有期徒刑之罪，雖犯罪時間在上開條文修正生效前，然依刑
    法第二條第一項前段規定，行為後法律有變更者，原則上適用裁判時之法律，且
    經新舊法比較結果，新修正之條文對於易科罰金之條件有利於行為人，因此依刑
    法第二條第一項前段規定，被告林財政所宣告之刑，自應依新修正之刑法第四十
    一條第一項規定，諭知如易科罰金之折算標準）。
據上論斷，應依刑事訴訟法第三百六十九條第一項前段、第三百六十四條、第二百九
十九條第一項前段，刑法第二條第一項前段、第二百七十六條第二項、修正後刑法第
四十一條第一項，罰金罰鍰提高標準條例第一條前段、第二條，判決如主文。
本案經檢察官翟光軍到庭執行職務。
中      華      民      國      九十      年      四    月    二十四    日
                                    審判長法官  黃永祥
                                          法官  張健河
                                          法官  林德盛
右正本證明與原本無異。
如不服本判決，應於送達後十日內，向本院提出上訴狀。其未敘述理由者，並應於提
出上訴狀後十日內向本院補提理由狀(須附繕本)。
                                        書記官  盧夷狄
中      華      民      國      九十      年      四    月    二十四    日
附錄本案論罪科刑法條全文：
刑法第二百七十六條：
因過失致人於死者，處二年以下有期徒刑、拘役或二千元以下罰金。
從事業務之人，因業務上之過失犯前項之罪者，處五年以下有期徒刑或拘役，得併科
三千元以下罰金。


司法院資訊處製作；財團法人民間司法改革基金會備份。
